---
title: "script_dengue"
author: "Rubens Carvalho"
date: "16/06/2023"
output: html_document
---

Pacotes utilizados
```{r}
library(tidyverse)
library(read.dbc)
library(readxl)
library(lubridate)

options(scipen = 999) # Retirar notação científica
```
  
Subindo e unificando bases
```{r}
df13 <- read.dbc("bases/casos/DENGBR13.dbc") # subindo base

# selecionando colunas
df13 <- df13 %>% 
  select(ID_AGRAVO, SEM_NOT, NU_ANO, SG_UF, CS_RACA, CS_SEXO, NU_IDADE_N, DT_NOTIFIC, ID_MN_RESI)

df14 <- read.dbc("bases/casos/DENGBR14.dbc")

df14 <- df14 %>% 
  select(ID_AGRAVO, SEM_NOT, NU_ANO, SG_UF, CS_RACA, CS_SEXO, NU_IDADE_N, DT_NOTIFIC, ID_MN_RESI)

df15 <- read.dbc("bases/casos/DENGBR15.dbc")

df15 <- df15 %>% 
  select(ID_AGRAVO, SEM_NOT, NU_ANO, SG_UF, CS_RACA, CS_SEXO, NU_IDADE_N, DT_NOTIFIC, ID_MN_RESI)

df16 <- read.dbc("bases/casos/DENGBR16.dbc")

df16 <- df16 %>% 
  select(ID_AGRAVO, SEM_NOT, NU_ANO, SG_UF, CS_RACA, CS_SEXO, NU_IDADE_N, DT_NOTIFIC, ID_MN_RESI)

df17 <- read.dbc("bases/casos/DENGBR17.dbc")

df17 <- df17 %>% 
  select(ID_AGRAVO, SEM_NOT, NU_ANO, SG_UF, CS_RACA, CS_SEXO, NU_IDADE_N, DT_NOTIFIC, ID_MN_RESI)

df18 <- read.dbc("bases/casos/DENGBR18.dbc")

df18 <- df18 %>% 
  select(ID_AGRAVO, SEM_NOT, NU_ANO, SG_UF, CS_RACA, CS_SEXO, NU_IDADE_N, DT_NOTIFIC, ID_MN_RESI)

df19 <- read.dbc("bases/casos/DENGBR19.dbc")

df19 <- df19 %>% 
  select(ID_AGRAVO, SEM_NOT, NU_ANO, SG_UF, CS_RACA, CS_SEXO, NU_IDADE_N, DT_NOTIFIC, ID_MN_RESI)

df20 <- read.dbc("bases/casos/DENGBR20.dbc")

df20 <- df20 %>% 
  select(ID_AGRAVO, SEM_NOT, NU_ANO, SG_UF, CS_RACA, CS_SEXO, NU_IDADE_N, DT_NOTIFIC, ID_MN_RESI)

df21 <- read.dbc("bases/casos/DENGBR21.dbc")

df21 <- df21 %>% 
  select(ID_AGRAVO, SEM_NOT, NU_ANO, SG_UF, CS_RACA, CS_SEXO, NU_IDADE_N, DT_NOTIFIC, ID_MN_RESI)

# Unificando tudo em um unica base
df_unido <- rbind(df13, df14, df15, df16, df17, df18, df19, df20, df21)

# Removendo as bases individuais
remove(df13, df14, df15, df16, df17, df18, df19, df20, df21)

# Nº de linhas na base
nrow(df_unido)
```
  
Subindo base de UFs com população do IBGE de 2021
```{r}
cod_uf <- read_excel("bases/auxiliares/cod_uf.xlsx") # subindo base

```
  
Unificando bases de casos e vidas p/ calculo de incidência
```{r}
# Tabela de casos por UF
tab_uf <- df_unido %>% 
  filter(!is.na(SG_UF)) %>% # excluindo registros sem UF
  group_by(SG_UF) %>% 
  summarise(casos = n())

# Total de casos com UF
sum(tab_uf$casos)

# Unindo a tabela de casos com a de população
tab_uf <- left_join(tab_uf, cod_uf, by = c("SG_UF" = "COD_UF"))

# Calculo da incidência por 1.000 habitantes
tab_uf["incidencia"] <- tab_uf$casos / tab_uf$`pop 2021` * 1000

# Top 3 UFs por nº de casos
tab_uf %>% arrange(desc(casos)) %>% head(3)

# Top 3 UFs por incidência
tab_uf %>% arrange(desc(incidencia)) %>% head(3)
```
  
Criando a base apenas do estado do Acre e montando gráfico de casos por data de notificação
```{r}
# Selecionando apenas dados do Acre
df_acre <- df_unido %>% 
  filter(SG_UF == "12")

# Uma pequena validação é: o campo [SEM_NOT] tem de ter 6 digitos (4 do ano e 2 da semana)
df_acre["n_carac"] <- nchar(as.character(df_acre$SEM_NOT))

# Atenção ! O comando table() exclui os valores NA, então se o campo tiver sem 
# preenchimento ele não aparecerá
table(df_acre$n_carac) 
# Mais seguro (mesmo sendo "mais trabalhoso") usar o comando:
df_acre %>% 
group_by(n_carac) %>% 
summarise(casos = n()) # Temos 15.086 casos sem semana de notificação

# Filtrando apenas registros corretos
df_acre <- df_acre %>% 
  filter(n_carac == 6)

# Gráfico inicial, casos por data de notificação
df_acre %>% 
  group_by(DT_NOTIFIC) %>% 
  summarise(vol = n()) %>%
  ggplot(aes(x = DT_NOTIFIC, y = vol)) +
  geom_line() +
  scale_y_continuous(breaks = seq(0,750,250)) +
  scale_x_continuous(breaks = seq(as.Date("2013-01-01"),as.Date("2021-12-31"),365.25)) +
  labs(x = "Data", 
       y = "Nº",
       title = "Nº de casos por data de notificação"
)
```
  
Tabela de casos por ano, para verificar o preenchimento do campo
```{r}
base_ano <- df_acre %>% 
  group_by(NU_ANO) %>% 
  summarise(casos = n())
```
  
Analise da base de 2020
```{r}
# Subindo base de 2020
a20 <- read.dbc("bases/casos/DENGBR20.dbc")

# Abrindo base de 2020
View(a20)
```
  
Gerando novamente o gráfico sem os anos de 2012, 2020, 2021 e 2022
```{r}
# removendo os anos
df_acre <- df_acre %>%  
  filter(!NU_ANO %in% c("2012","2020","2021", "2022"))

df_acre %>% 
  group_by(DT_NOTIFIC) %>% 
  summarise(vol = n()) %>%
  ggplot(aes(x = DT_NOTIFIC, y = vol)) +
  geom_line() +
  scale_y_continuous(breaks = seq(0,750,250)) +
  scale_x_continuous(breaks = seq(as.Date("2013-01-01"),as.Date("2021-12-31"),365.25)) +
  labs(x = "Data", 
       y = "Nº",
       title = "Nº de casos por data de notificação"
  )

```
  
Gerando gráfico mais detalhado
```{r}
# Gráfico das notificações por data
df_acre %>% 
  group_by(DT_NOTIFIC, NU_ANO) %>% 
  summarise(vol = n()) %>%
  ggplot() +
  geom_line(aes(x = DT_NOTIFIC, y = vol, color = NU_ANO)) +
  geom_hline(yintercept = 200)+  # Linha traçada no eixo Y com valor alheio 200
  scale_y_continuous(breaks = seq(0,600,100)) +
  scale_x_continuous(breaks = seq(as.Date("2013-01-01"),as.Date("2020-01-01"),365.25)) +
  labs(x = "Data", 
       y = "Nº",
       title = "Nº de casos por data de notificação",
       color = "Ano"
       )
```
  
Instalando o pacote microdatasus
```{r}
install.packages("remotes")
remotes::install_github("rfsaldanha/microdatasus")
library(microdatasus)
```
  
Baixando base de dados de óbitos e decodificando
```{r}
# Baixando a base da DO de 2013 a 2019 do estado do Acre
do <- fetch_datasus(year_start = 2013, # Ano inicial
                    year_end = 2019, # Ano final
                    uf = "AC", # estado/ UF
                    information_system = "SIM-DO") # Sistema de informação (nesse caso o SIM)

# Decodificando os dados
do <- process_sim(do)
```
  
Selecionando apenas óbitos de Dengue (CID-10 = A90)
```{r}
# Filtrando os óbitos por dengue e criando campo de ano do óbito
do_dengue <- do %>% 
  filter(CAUSABAS == "A90") %>% 
  mutate(ano = substr(DTOBITO,1,4))# selecionando o ano do óbito do campo data do óbito

# Nº de óbitos por ano
do_dengue %>% group_by(ano) %>% summarise(obitos = n())
```
  
Subindo e unificando base de precipitações do INMET (Instituto Nacional de Meteorologia) e visualizando distribuição das chuvas.
```{r}
# Subindo base de precipitação
estacao13 <- read_excel("bases/precipitacao/chuvas_2013.xlsx")
estacao14 <- read_excel("bases/precipitacao/chuvas_2014.xlsx")
estacao15 <- read_excel("bases/precipitacao/chuvas_2015.xlsx")
estacao16 <- read_excel("bases/precipitacao/chuvas_2016.xlsx")
estacao17 <- read_excel("bases/precipitacao/chuvas_2017.xlsx")
estacao18 <- read_excel("bases/precipitacao/chuvas_2018.xlsx")
estacao19 <- read_excel("bases/precipitacao/chuvas_2019.xlsx")

# unificandoo
precipitacao <- rbind(estacao13, estacao14, estacao15, estacao16, estacao17, estacao18, estacao19)

# removendo as bases duplicadas
remove(estacao13, estacao14, estacao15, estacao16, estacao17, estacao18, estacao19)

# Ajuste de alguns campos para construção do gráfico
precipitacao["dt"] <- ymd(precipitacao$Data) # data da chuva
precipitacao["ano"] <- substr(precipitacao$Data,1,4) # Ano da chuva

# Gráfico de precipitação
precipitacao %>% 
  group_by(dt,ano) %>% 
  summarise(vol = sum(`Chuva [Diaria] (mm)`, na.rm = TRUE)) %>%
  ggplot(aes(x = dt, y = vol, color = ano)) +
  geom_line() +
  scale_x_continuous(breaks = seq(as.Date("2013-01-01"),as.Date("2020-01-01"),365.25)) +
  labs(x = "Data", 
       y = "Precipitação em milímetro (mm)",
       title = "Volume de chuva",
       color = "Ano"
  )
```

Criando tabela de datas unicas, unificando os dados de casos e chuvas e testando a correlação
```{r}
# Tabela referência com todos os dias no intervalo
tabela_dt <- as.data.frame(seq.Date(from = as_date("2013-01-01"),
                            to = as_date("2019-12-31"),
                            by = "1 day"))

colnames(tabela_dt) <- "data_padrao" # Ajustando o nome do campo

# Base de Rio Branco
df_rio_branco <- df_acre %>% 
  filter(ID_MN_RESI == 120040) %>% 
  group_by(DT_NOTIFIC) %>% 
  summarise(casos = n())

# Unificando as chuvas por dia (a base tras por periodos/horario)
precipitacao <- precipitacao %>% 
  group_by(dt) %>% 
  summarise(chuvas = sum(`Chuva [Diaria] (mm)`, na.rm = TRUE))

# Unificando tabela com todos os dias no intervalo e de precipitação
tabela_geral <- left_join(tabela_dt, precipitacao, by = c("data_padrao" = "dt"))

# Unificando tabela com todos os dias no intervalo e de casos
tabela_geral <- left_join(tabela_geral, df_rio_branco, by = c("data_padrao" = "DT_NOTIFIC"))

# Precipitação e casos que estão com NA serão preenchidos com 0
tabela_geral <- tabela_geral %>% 
  mutate(chuvas = ifelse(is.na(chuvas),0,chuvas),
         casos = ifelse(is.na(casos),0,casos))

# Testando correlação entre precipitação e casos de dengue
cor(tabela_geral$chuvas, tabela_geral$casos)
```
  
Gráfico com 2 eixos Y
```{r}
# Gráfico com dois eixos Y, para duas variáveis
ggplot(tabela_geral, aes(x = data_padrao)) +
    geom_line(aes(y = chuvas, colour = "Chuvas"))+
    geom_line(aes(y = casos, colour = "Casos")) +
    scale_y_continuous(sec.axis = sec_axis(~ . *1 ), limits = c(0, 120)) +
    scale_x_continuous(breaks = seq(as.Date("2013-01-01"),as.Date("2021-12-31"),365.25)) +
    labs(x = "Data", 
       y = "Nº",
       title = "Nº de casos e precipitação por data",
       color = "Evento"
  )
```
  
Testando valores por mês
```{r}
# Criando campo de mês e ano
tabela_geral["mes_ano"] <- substr(tabela_geral$data_padrao,1,7)

# Chuvas e casos por mês
tab_mes_ano <- tabela_geral %>% 
  group_by(mes_ano) %>% 
  summarise(precipitacao = sum(chuvas),
            casos = sum(casos))

# Testando correlação
cor(tab_mes_ano$precipitacao, tab_mes_ano$casos)

# Gráfico de dispersão
ggplot(tab_mes_ano) +
  geom_point(aes(y = casos, x = precipitacao)) +
  labs(x = "Precipitação em milímetro (mm)", 
       y = "Casos",
       title = "Casos por precipitação"
  )
```
  
Ajustando campo de idade e criando campo de faixa etária
```{r}
# separando a unidade de medida
df_acre["medida_idade"] <- substr(df_acre$NU_IDADE_N,1,1)

# classificando a unidade de medida, esse "de/para" esta no manual
df_acre["medida_idade"] <- ifelse(df_acre$medida_idade == "1","Horas", # se igual a 1 são horas
                      ifelse(df_acre$medida_idade == "2","Dias", # se igual a 2 são dias
                      ifelse(df_acre$medida_idade == "3","Meses", # se igual a 3 são meses
                      ifelse(df_acre$medida_idade == "4","Anos","Sem class.")))) # se igual a 4 são anos e se não for nenhum deles é sem classificação

# Separando o valor da idade
df_acre["valor_idade"] <- as.numeric(substr(df_acre$NU_IDADE_N,2,4)) # transformando em número (estava como caracter) os ultimos 3 digitos

# campo de idade em anos
df_acre["idade_anos"] <- ifelse(df_acre$medida_idade == "Horas", df_acre$valor_idade/8760, # 1 ano tem 8.760 horas
                    ifelse(df_acre$medida_idade == "Dias", df_acre$valor_idade/365, # 1 ano tem 365 dias
                    ifelse(df_acre$medida_idade == "Meses", df_acre$valor_idade/12, # 1 ano tem 12 meses
                    ifelse(df_acre$medida_idade == "Anos", df_acre$valor_idade, # se ja esta em anos, não precisamos transformar
                    ifelse(df_acre$medida_idade == "Sem class", NA,"Erro"))))) # e se não temos uma classe, deixamos vazio (NA), e o erro é para caso nenhuma condição seja atendida

df_acre["idade_anos"] <- as.numeric(df_acre$idade_anos)

# Criando o campo de faixa etária, de 10 em 10 anos, até 100 anos, tudo maior ou igual a 100 anos foi agrupado
df_acre["faixa_etaria"] <- ifelse(df_acre$idade_anos >= 0 & df_acre$idade_anos < 5,"01. 0 a 4 anos",
                      ifelse(df_acre$idade_anos < 10,"02. 5 a 9 anos",
                      ifelse(df_acre$idade_anos < 15,"03. 10 a 14 anos",
                      ifelse(df_acre$idade_anos < 20,"04. 15 a 19 anos",
                      ifelse(df_acre$idade_anos < 30,"05. 20 a 29 anos",
                      ifelse(df_acre$idade_anos < 40,"06. 30 a 39 anos",
                      ifelse(df_acre$idade_anos < 50,"07. 40 a 49 anos",
                      ifelse(df_acre$idade_anos < 60,"08. 50 a 59 anos",
                      ifelse(df_acre$idade_anos < 70,"09. 60 a 69 anos",
                      ifelse(df_acre$idade_anos < 80,"10. 70 a 79 anos",
                             "11. 80 anos e mais"))))))))))

# Tabela por idade e sexo
tb_idade_sexo <- df_acre %>% 
  group_by(faixa_etaria, CS_SEXO) %>% 
  summarise(vol = n()) %>% 
  ungroup() %>% 
  spread(CS_SEXO, vol)

view(tb_idade_sexo)

```
  



